臺灣高等法院刑事判決　　　　　　　　100年度上易字第585號
上　訴　人　臺灣臺北地方法院檢察署檢察官
被　　　告　李秋玉
上列上訴人因被告重利案件，不服臺灣臺北地方法院99年度易字
第2344號，中華民國99年12月30日第一審判決（起訴案號：臺灣
臺北地方法院檢察署99年度偵字第14915號）， 提起上訴，本院
判決如下：
    主  文
原判決撤銷。
李秋玉幫助犯重利罪，處拘役貳拾日，如易科罰金，以新臺幣壹
仟元折算壹日。
    事  實
一、李秋玉依其社會生活之通常經驗，可知金融機構帳戶之存摺
    、金融卡係個人信用之重要表徵，任何人皆可自行前往金融
    機構申請，並無特別之限制，且可預見將存摺、金融卡（含
    密碼）交予不認識之他人，有遭他人利用作為犯罪工具，用
    以收取犯罪所得之可能，致使被害人及警方追查無門。李秋
    玉因向吳黃良（吳黃良犯重利等罪，業經原審法院判處應執
    行有期徒刑10月確定）所屬地下錢莊借款後無法清償利息，
    竟仍基於幫助他人從事重利之未必故意，於民國98年8 月上
    旬某不詳時日，在其位於於臺北市中山區○○○路344巷275
    號7樓之3住處門口樓下，將其先前於玉山銀行民生分行所開
    立之0000000000000 號帳戶（下稱玉山銀行帳戶）存摺、金
    融卡及密碼交付給吳黃良，以抵償其向該地下錢莊借款之月
    息1,000 元，任由吳黃良與其所屬之地下錢莊成員指示借款
    客戶匯存利息入該帳戶之用，以此方法幫助該地下錢莊從事
    犯罪。吳黃良及地下錢莊之成年成員即先後為下列重利行為
    ：
  (一)潘文民前因需款孔急，於98年1 月21日在臺北市萬華區○○
    ○路394巷6號之1、6樓向上開地下錢莊借款2 萬元（每期利
    息2,250元，每10天為一期，取款時預扣4,500元利息、實拿
    15,500元），而吳黃良於取得李秋玉之玉山銀行帳戶之存摺
    、金融卡、密碼後，上開地下錢莊成年成員乃指示潘文民將
    利息匯入李秋玉之玉山銀行帳戶，潘文民先後繳交利息達24
    期共54,000元，吳黃良所屬地下錢莊收取與原本顯不相當之
    重利。
  (二)蔡水龍亦需款急切，於97年11月中旬在臺北縣蘆洲鄉（已改
    制為新北市蘆洲區○○○○路中山派出所前向上開地下錢莊
    借貸25,000元（每期利息5,000元，每7天為一期，取款時預
    扣3,700元利息、實拿21,300元）， 蔡水龍依地下錢莊指示
    ，先後繳交利息達28期共14萬元至李秋玉之玉山銀行帳戶及
    呂基成之帳戶，吳黃良所屬地下錢莊收取顯不相當之重利。
    嗣因該地下錢莊經警據報調查，於99年1 月11日持搜索票搜
    索吳黃良位於臺北縣板橋市○○街55巷12弄1之4號5 樓住處
    ，扣得李秋玉交付用以幫助收取不相當利息之玉山銀行帳戶
    存摺，始查悉上情。
二、案經臺北縣（已改制新北市）政府警察局板橋分局報請臺灣
    臺北地方法院檢察署檢察官偵查起訴。
    理  由
一、按刑事訴訟法有關傳聞法則及例外規定（第159條至159條之
    5），如條文已明定得為證據者（如第159條之1第1項），或
    依規定原則上有證據能力（如第159條之1第2項）， 但當事
    人未抗辯其有例外否定證據能力情形者，即無庸就其如何具
    有證據能力而為說明。又本院認定本件事實所引用之被告以
    外之人於審判外陳述，包括人證及文書證據等，並無證據證
    明係公務員違背法定程序所取得，且檢察官及被告於本院準
    備程序中對本院所引用之相關卷證，就證據能力均表示同意
    有證據能力（見本院卷第21、22頁），迄至言詞辯論終結前
    未再聲明異議。又該等證據，亦無刑事訴訟法第159條之4之
    顯有不可信之情況與不得作為證據之情形。本院審酌上開證
    據資料製作時之情況，尚無違法不當及證明力明顯過低之瑕
    疵，亦認為以之作為證據應屬適當，是依刑事訴訟法第159
    條至第159條之5規定，所引用之前開人證及文書證據，均有
    證據能力。
二、訊據被告李秋玉固不否認將其所有上開玉山銀行帳戶存摺、
    金融卡及密碼交付予吳黃良，惟矢口否認有何幫助重利犯行
    ，辯稱：伊因缺錢向地下錢莊借錢，有一次利息繳不出來，
    地下錢莊要伊把玉山銀行帳戶交給他就可以不用繳一次利息
    1,000 元，他說他們在做網拍，需要帳戶匯款，地下錢莊的
    人一直擾騷，伊不得已才交付玉山銀行帳戶，不知會被拿去
    做犯罪使用云云。經查：
  (一)員警前於99年1 月11日前往地下錢莊成員吳黃良位於臺北縣
    板橋市○○街之住處搜索時，現場扣得證件、本票、借據及
    內含被告所有玉山銀行帳戶在內之4 本存摺等物品，據證人
    吳黃良於警詢中供稱：現場查扣被告所有之玉山銀行帳戶存
    摺是供向地下錢莊貸款客戶匯存利息之用，再由伊去刷存摺
    確認客戶是否有匯款等語（見偵查卷(一)第22、23、26頁），
    核與被害人潘文民、蔡水龍證述渠等將向地下錢莊借款之利
    息依指示匯入被告上開帳戶等情相符（見偵查卷(一)第143 、
    144頁、本院卷第第81至83頁）。 又觀諸本件被告所有玉山
    銀行民生分行帳戶之交易明細，自被告開戶之98年6 月19日
    時起至98年8月8日止，交易別僅有所得補助入帳，此與被告
    於偵查中供稱該帳戶係為了政府補助失業救濟金匯款之用相
    吻合（見偵查卷(二)第609頁）， 惟自98年9月3日起，即有相
    當頻繁、且由不特定人所為之現金聯存、匯款存入、ATM 跨
    行轉等交易項目，而在有資金匯入之期日當天，亦必有整筆
    金額之提領，此有存戶交易明細表可參（見偵查卷(一)第276
    至286頁），足見被告確於98年8月上旬將上開帳戶提供地下
    錢莊用以做為被害人匯入利息款項或返還本金之用無訛。雖
    該存戶交易細表未能比對出匯款人潘文民、蔡水龍姓名，惟
    此乃被害人未必親自匯款所致，並不影響事實之認定。而吳
    黃良經營之地下錢莊取得重利之犯罪事實，亦業據臺灣臺北
    地方法院檢察署99年度偵字第2783、2784、3910號起訴在案
    ，並經臺灣臺北地方法院99年度易字第1318號判決罪刑確定
    ，此有本院被告吳黃良前案紀錄表及前開起訴書、判決書各
    一份在卷可按（見本院卷第26至79頁），是被害人潘文民、
    蔡水龍因遭吳黃良及所屬地下錢莊貸放重利，並將貸款利息
    匯入被告玉山銀行帳戶之事實，堪可認定。
三、按金融存摺事關個人財產權益之保障，其專有性甚高，除非
    本人或與本人親密關係者，難認有何理由可自由流通使用該
    存摺，且一般人均有妥為保管及防止他人任意使用之認識，
    縱特殊情況偶須交付他人使用，亦必深入瞭解他人用途暨其
    合理性，始予提供；又該等專有物品如落入不明人士手中，
    而未加以闡明正常用途，極易被利用為與財產有關之犯罪工
    具，此乃吾人依一般生活認知所易於體察之常識，而有犯罪
    意圖者，非有正當理由，竟徵求他人提供帳戶，客觀上可預
    見其目的，多係欲藉該帳戶取得不法犯罪所得，且隱匿帳戶
    內資金之實際取得人之身分，以逃避追查，以被告在交付上
    開玉山銀行帳戶予他人時，係智識程度正常之成年人，自應
    具有相當之社會經驗、常識，其對向其收取帳戶之人不自己
    開立帳戶卻收取他人金融機構帳戶之舉，豈能無疑？況自政
    府開放金融業申請設立以來，金融機構大量增加，使一般人
    申請存款帳戶極為容易、便利，除非充作犯罪使用，否則實
    無向他人購買或蒐集金融機構帳戶之必要，亦無將存款存放
    於他人帳戶之理。被告於警詢供稱：伊不知悉使用帳戶的人
    是誰，伊只知道他們是地下錢莊的人。錢莊的人告訴伊說是
    要拿來做網拍匯款帳戶，伊還跟錢莊的人說不要害伊（見偵
    查卷(一)第12、13頁）；於偵查中供稱：有一位蔣先生說要伊
    把存摺、提款卡及密碼給他，晚10天給利息沒關係，伊說不
    知道你們要做什麼，但不能害伊，是吳黃良向伊收取存摺金
    融卡及密碼等語（見偵查卷(二)第610頁）， 顯然其向地下錢
    莊業者稱「不要害我」等語，已對該蒐集帳戶之人將可能以
    該帳戶供作重利之非法用途一節有所預見。被告既有此預見
    ，竟不違背其本意，仍提供其所有上開玉山銀行帳戶予他人
    使用，並收取代價，是被告具有幫助犯罪之不確定故意，應
    可認定。
四、按幫助犯之成立，主觀上行為人須有幫助故意，客觀上須有
    幫助行為，意即須對於犯罪與正犯有共同之認識，而以幫助
    之意思，對於正犯資以助力，而未參與實施犯罪之行為者而
    言（參照最高法院75年度臺上字第1509號、88年度臺上字第
    1270號判決意旨）。查被告提供玉山銀行帳戶之存摺、金融
    卡併同密碼予他人使用，使地下錢莊業者向被害人貸放重利
    後，得以使用被告帳戶為匯款取利之工具，顯係參與重利構
    成要件以外之行為，而對該地下錢莊遂行重利犯行資以助力
    。核被告所為，係犯刑法第30條第1項前段、第344條之幫助
    重利罪。被告以一幫助行為，提供上開玉山銀行存摺、金融
    卡及密碼供地下錢莊使用，並造成潘文民、蔡水龍等人將利
    息分別匯入上開帳戶，係以一幫助行為觸犯數相同罪名，應
    依刑法第55條想像競合犯規定，從一重幫助重利罪。被告係
    以幫助重利罪之意思參與犯罪，為重利罪之幫助犯，爰依刑
    法第30條第2項規定，依正犯之刑減輕之。
五、原審不察，遽為被告無罪之諭知，容有未洽，檢察官提起上
    訴，指摘原判決不當，為有理由，應由本院將原判決撤銷改
    判。爰審酌被告將自己帳戶提供予地下錢莊使用，助長重利
    猖獗，間接阻礙警方之查緝，致犯罪之追查趨於複雜困難，
    危害交易秩序與社會治安，兼衡本罪之罪質非重、被告素行
    良好、犯罪之動機、目的、手段，及犯罪後之態度等一切情
    狀，量處如主文第二項所示之刑，並諭知易科罰金之折算標
    準，以示懲儆。
據上論斷，依刑事訴訟法第369條第1項前段、第364條、第299條
第1項前段，刑法第30條第1項前段、第2項、第344條、第55條前
段、第41條第1項前段、刑法施行法第1條之1第1項、第2 項前段
，判決如主文。
本案經檢察官壽勤偉到庭執行職務。
中    華    民    國   100    年    5     月    31    日
                  刑事第六庭審判長法  官  邱同印
                                  法  官  郭豫珍
                                  法  官  何信慶
以上正本證明與原本無異。
不得上訴。
                                  書記官  王泰元
中    華    民    國   100    年    5     月    31    日